【裁判字號】    97,訴,47
【裁判日期】    971007
【裁判案由】    土地抵押權塗銷登記
【裁判全文】
臺灣臺東地方法院民事判決                97年度訴字第47號
原      告  甲○○
訴訟代理人  蕭芳芳律師
被      告  丙○○
            乙○○
上列當事人間請求塗銷抵押權登記等事件，本院於民國97年9月
23日言詞辯論終結，判決如下：
    主      文
被告丙○○應給付原告新臺幣陸拾萬元，及自民國九十五年六月
三日起至清償日止，按年息百分之五計算之利息。
原告其餘之訴駁回。
訴訟費用新臺幣陸仟伍佰元由被告丙○○負擔。
    事實及理由
壹、程序方面：
一、按訴狀送達後，原告不得將原訴變更或追加他訴。但請求之
    基礎事實同一者，不在此限，民事訴訟法第255條第1項第2
    款定有明文。查原告起訴時係請求：(一)先位聲明：被告乙○
    ○應將原告所有座落臺東縣成功鎮○○段美山小段23-1 地
    號、面積298平方公尺土地及同段275地號、面積5354平方公
    尺權利範圍全部之土地（下稱系爭土地），於民國90年3月
    29 日以成功地政事務所第012120號收件登記之新臺幣（下
    同）60 0,000元之抵押權設定登記，予以塗銷。(二)備位聲明
    ：(1)被告丙○○應給付600,000元，及自95年6月3日起至清
    償日止按年息百分之五計算之利息於原告。(2)原告給付被告
    乙○○600,000元後，被告乙○○應將系爭土地，於90年3月
    29日以成功地政事務所第012120號收件登記之600,000元之
    抵押權設定登記，予以塗銷。嗣於97年7月18日變更聲明為
    ：(一)被告丙○○應給付原告600,000元，及自95年6月3日起
    至清償日止按年息百分之五計算之利息。(二)被告乙○○應將
    系爭土地，於90年3月29日以成功地政事務所第012120號收
    件登記之600,000元之抵押權設定登記，予以塗銷。原告請
    求之基礎事實相同，於證據上有其共通性，並得於同一訴訟
    程序一併解決爭議，且無礙被告之防禦及訴訟之終結，核與
    前開規定相符，自應准許，合先敘明。
二、被告丙○○經合法通知，未於言詞辯論期日到場，查無民事
    訴訟法第386條各款所列之情形，爰依原告之聲請，由其一
    造辯論而為判決。
貳、實體方面：
一、原告主張：訴外人即原告之妹孔春花於87年10月21日向被告
    乙○○借款500,000元，並先於同年月17日提供訴外人即孔
    春花之夫林維新所有、坐落在臺東縣成功鎮○○段八邊小段
    5地號土地（下稱林維新之新港段土地），設定抵押權登記
    予被告乙○○所指定之人即被告丙○○；復於87年12月18日
    再向被告乙○○借款500,000元，並提供孔春花所有之成功
    鎮○○段90-7、90-1地號及90-7地號上建號495建物（下稱
    孔春花之忠智段土地及建物）設定抵押權於被告乙○○指定
    之人即被告丙○○，後因孔春花欲出售其所有之新港段土地
    及建物，故由被告丙○○塗銷抵押權登記，另於90年3月29
    日提供原告所有系爭土地設定抵押權登記予被告乙○○。嗣
    孔春花於90年4月間清償借款200,000元予被告乙○○，復於
    94 年間擬將剩餘借款800,000元全數清償，以塗銷上開3筆
    土地（即林維新之新港段土地及原告所有之系爭土地）之抵
    押權登記，惟因被告丙○○拒絕塗銷抵押權登記，故由上開
    土地所有人即訴外人林維新、原告於95年4月18日向本院分
    別以抵押權人即被告丙○○、乙○○為提存物受取人，各提
    存600,000元、200,000元（提存案號分別為95年度存字第
    159號、第160號），以清償尚積欠被告乙○○之800,000元
    債務，嗣被告丙○○隨於95年6月2日塗銷林維新之新港段土
    地抵押權登記，並向本院領取上開95年度存字第159號所提
    存之600,000元（95年度取字第186號）。然查，被告丙○○
    既非本件債權人，其領取上開提存款600,000元即屬不當得
    利，又提存人即訴外人林維新已於97年8月6日將上開對於被
    告丙○○之不當得利債權讓與於原告，並通知被告丙○○，
    故原告自得依不當得利之法律關係請求被告丙○○返還其所
    領取之600,000元。再者，若認為訴外人林維新及原告上開
    提存已發生清償之效力，則抵押權所擔保之債權消滅，原告
    自得請求被告乙○○將系爭土地之抵押權予以塗銷等語。並
    聲明：(一)被告丙○○應給付原告600,000元，及自95年6月3
    日起至清償日止按年息百分之五計算之利息。(二)被告乙○○
    應將系爭土地，於90年3月29日以成功地政事務所第012120
    號收件登記之600,000元之抵押權設定登記，予以塗銷。
二、被告二人各以下列情詞抗辯：
（一）被告丙○○未於言詞辯論期日到場，惟以書狀陳明：訴外
      人孔春花於87年10月間向伊及被告乙○○各借貸500,000
      元，並提供林維新之新港段土地設定抵押權登記予伊，及
      提供系爭土地設定抵押權登記予被告乙○○。嗣孔春花於
      95年3、4月間與伊聯絡欲清償借款，聲稱利息已給付予被
      告乙○○而不需再付伊利息，但伊抵押權設定之權利價值
      係600,000元，故孔春花同意支付利息100,000元予伊，並
      自被告乙○○剩餘之300,000元債權中扣抵，因而由林維
      新於本院提存600,000元予伊，原告提存200,000元予被告
      乙○○，伊乃依提存書上對待給付標的及所附條件，將抵
      押權登記塗銷而領取上開提存款，並無不當得利等語以資
      抗辯。並聲明：原告之訴駁回。
（二）被告乙○○則以：伊於87年10月21日及87年12月18日分別
      借款500,000元予訴外人孔春花，孔春花除於借款時開立
      本票2紙交伊收執外，另於第一次借款時提供林維新之新
      港段土地設定抵押權，第二次借款時提供孔春花之忠智段
      土地及建物設定抵押權，因被告丙○○當時為伊之岳母，
      故伊將抵押權人登記予丙○○。其後因孔春花欲出售其忠
      智段土地及建物，乃由被告丙○○將上開抵押權登記塗銷
      ，改以原告所有之系爭兩筆土地設定抵押權予伊。嗣孔春
      花於90年4月間向伊清償200,000元借款，並取回先前借款
      時開立之2紙本票，另依照原借款日期，改開立發票日87
      年10月21日、面額300,000元，發票日87年12月18日、面
      額400,000元及發票日87年12月18日、面額100,000元之本
      票3紙（下稱系爭本票）交伊收執，故伊尚有800,000元債
      權未獲清償。是以，孔春花雖對伊提存200,000元，然並
      不足以清償尚欠之800,000元債務，況伊並未將對孔春花
      之上開債權讓與予被告丙○○，被告丙○○領取600,000
      元，亦無法使伊之債權受到清償，是原告請求伊塗銷系爭
      土地抵押權登記，並無理由等語，資為抗辯。並聲明：原
      告之訴駁回。
三、下列事實為兩造所不爭執（卷第105-106頁)，並有系爭土地
    登記謄本（卷第9-12頁）、臺東縣成功鎮地政事務所異動索
    引（卷第7-8頁）、本院95年度存字第160號提存書（第15頁
    ）、95年度存字第159號提存通知書（卷第19頁）、95年度
    取字第186號領取提存物請求書（卷第18頁）、系爭本票（
    卷第58-60頁）等件影本在卷可稽，復經本院調閱本院95年
    度存字第159、160號、95年度取字第186號卷宗查核無訛，
    自堪信為真實，爰採為辯論及判決之基礎：
（一）訴外人孔春花於87年10月21日向被告乙○○借款500,000
      元，並先於97年10月17日提供訴外人林維新之新港段土地
      ，設定權利價值600,000元之抵押權登記於被告乙○○所
      指定之人即被告丙○○。
（二）孔春花繼於87年12月18日再向被告乙○○借款500,000元
      ，並提供孔春花之忠智段土地及建物設定抵押權登記於被
      告乙○○指定之人即被告丙○○，嗣因孔春花欲出售上開
      兩筆土地及建物，故由被告丙○○塗銷抵押權，改於90年
      3月29日提供原告所有之系爭土地，設定權利價值600,000
      元之抵押權登記予被告乙○○。
（三）被告乙○○於90年4月間自孔春花受領清償其中200,000元
      借款。
（四）孔春花曾簽發系爭本票3紙予被告乙○○收執。
（五）孔春花於95年1月25日寄發存證信函予被告二人，內容為
      其借貸並提供土地設定抵押，利息按約定月息兩分半計算
      ，每月付予被告乙○○，至94年3月間乙○○告知不必再
      付利息。
（六）訴外人林維新於95年4月18日向本院提存600,000元，受取
      人為被告丙○○，經本院以95年度存字第159號提存在案
      ，嗣被告丙○○於95年6月2日領取上開提存金，並塗銷林
      維新之新港段土地之抵押權登記。
（七）原告於95年4月18日向本院提存200,000元，受取人為被告
      乙○○，經本院以95年度存字第160號提存在案，惟被告
      乙○○並未領取該筆提存款。
四、兩造爭執事項：
（一）原告主張被告丙○○領取提存款600,000元係不當得利，
      有無理由？（孔春花係二次向被告乙○○分別借款500,
      000元？或係分別向乙○○、丙○○各借款500,000元？是
      否均已清償?)
（二）原告主張被告乙○○應將系爭土地之抵押權設定登記予以
      塗銷，有無理由?
五、得心證之理由：
（一）原告依不當得利之法律關係向被告丙○○請求600,000元
      部分：
1.查訴外人孔春花於87年10月21日向被告乙○○借款500,000元
  ，並先於97年10月17日提供訴外人林維新之新港段土地，設定
  權利價值600,000元之抵押權登記於被告乙○○所指定之人即
  被告丙○○；繼於87年12月18日再向被告乙○○借款500,000
  元，並提供孔春花之忠智段土地及建物設定抵押權於被告乙○
  ○指定之人即被告丙○○，嗣因孔春花欲出售孔春花之忠智段
  土地及建物，故由被告丙○○塗銷抵押權，改於90年3月29日
  提供原告所有之系爭土地，於90年3月29日設定權利價值600,
  000元之抵押權登記於被告乙○○等情，業經本院認定如上，
  被告丙○○雖以上開情詞置辯，惟查：
(1)被告丙○○雖抗辯：係訴外人孔春花於87年10月間分別向伊及
  被告乙○○借款500,000元等語，然為原告所否認，而被告丙
  ○○對於訴外人孔春花係同時或先後向伊及被告乙○○借款？
  正確之借款時間為何？如何交付借款？如何為抵押權設定之約
  定？為何先後於97年10月17日、同年月12月18日將林維新之新
  港段土地、孔春花之忠智段土地及建物均設定抵押權予伊？伊
  又為何同意塗銷孔春花之忠智段土地及建物抵押權設定登記，
  改以原告之系爭土地設定抵押權於被告洪德裕？等情均未為說
  明，亦未就上開借款之說提出其他證據以證明確有其事，則其
  所稱借款500,000元予孔春花一節，尚難遽為採信。
(2)反之，原告主張訴外人孔春花先後2筆500,000元之借款，均係
  向被告乙○○所借乙節，除與被告乙○○所述一致外，另觀諸
  被告乙○○所提出之系爭本票，其中1紙係林維新任發票人、
  發票日為87年10月21日、面額300,000元，另2紙則均為林維新
  與孔春花任共同發票人，發票日皆為87年12月18日，面額分別
  為400,000元、100,000元，核與一般借貸多由債務人或保證人
  開立本票交債權人收執，以供擔保之情形相符，且系爭本票之
  發票日期、票面金額諸項記載，亦與被告乙○○所陳：孔春花
  係於87年10月21日及87年12月18日分別向伊借款500,000元，
  並開立本票2紙予伊，嗣於90年4月間清償其中200,000元，同
  時取回上開本票，另依照原借款日期，改開立系爭本票3紙交
  伊收執等情均相符合，堪信為真實。
(3)綜上，原告主張訴外人孔春花於87年10月21日、同年12月18日
  別向乙○○借款500,000元，應可採信，被告丙○○辯稱訴外
  人孔春花於97年10月間向其借款500,000元等語，則不足為採
  。
2.按無法律上之原因而受利益，致他人受損害者，應返還其利益
  ；雖有法律上之原因，而其後已不存在者，亦同，民法第179
  條定有明文。次按不當得利之受領人，除返還其所受之利益外
  ，如本於該利益更有所取得者，並應返還。但依其利得之性質
  或其他情形不能返還者，應償還其價額，民法第181條亦定有
  明文。被告丙○○與訴外人孔春花間並無借貸關係存在，已如
  前述，其受領訴外人林維新為孔春花提存之600,000元即屬無
  法律上之原因而受有利益，自應返還之。次按債權人得將債權
  讓與於第三人，債權之讓與，經讓與人或受讓人通知債務人，
  對於債務人發生效力，此觀民法第294條第1項、第297條第1項
  規定自明。本件訴外人林維新業於97年8月6日將對被告丙○○
  所取得之債權讓與原告，並於同日將債權讓與通知被告丙○○
  ，此有債權讓與同意書、存證信函、掛號收件回執影本各1份
  在卷可憑（卷第84-86頁），該債權自已移轉於原告。從而，
  原告依不當得利之法律關係，請求被告丙○○給付600,000元
  ，及自其受領（即95年6月2日）翌日時起至清償日止，按年息
  5% 計算之利息，核屬有據。
（二）原告主張被告乙○○應將系爭土地之抵押權設定登記予以
      塗銷部分：
(1)按債務人無為一部清償之權利，為民法第318條第1項前段所明
  定。本件訴外人孔春花前向被告乙○○借款計1,000,000元，
  於90年4月間清償其中200,000元後，仍有800,000元尚未清償
  等情，為原告所自承，並經本院認定如上，則訴外人林維新為
  孔春花將其中200,000元部分為提存清償，尚難認已依債之本
  旨提出給付，自不生清償之效力，是原告主張孔春花積欠被告
  乙○○之債務已因提存而消滅等語，應不可採。
(2)次按主債權全部消滅，基於抵押權之從屬性，抵押權亦隨之消
  滅，至主債權僅一部消滅者，抵押權固一部消滅，惟抵押權有
  不可分性，於擔保之債權未受全部清償前，抵押權人得就擔保
  物之全部行使權利，即擔保之債權縱經一部清償而一部消滅，
  抵押權仍為擔保各部分之債權或餘存之債權而存在。查本件原
  告係訴請被告乙○○塗銷系爭土地之抵押權登記，而非在抵押
  權一部消滅時請求為抵押權範圍之變更登記，原告主張系爭抵
  押權因全部清償而消滅既不可採，已如前述，其請求全部塗銷
  系爭抵押權，即無理由。
六、綜上，原告依不當得利法律關係，請求被告丙○○給付600,
    000元，及自95年6月3日起至清償日止，按年息5%計算之利
    息，為有理由，應予准許；至其請求被告乙○○將系爭土地
    之抵押權設定登記予以塗銷，則無理由，應予駁回。
七、法院為終局判決時，應依職權為訴訟費用之裁判，民事訴訟
    法第87條第1項有明文規定，經計算本件之訴訟費用為裁判
    費6,500元，爰判決如主文第3項所示。
八、本件事證已臻明確，兩造其餘攻擊防禦方法及舉證，經本院
    斟酌後，核與判決之結果無影響，爰不逐一詳予論列，併此
    敘明。
參、據上論結，原告之訴為一部有理由，一部無理由，依民事訴
    訟法第385條第1項前段、第79條、第87條第1項，判決如主
    文。
中    華    民    國    97    年     10    月    7    日
                  民事庭        法  官   范乃中
以上正本係照原本作成
如對本判決上訴，須於判決送達後廿日內向本院提出上訴狀
中    華    民    國    97    年     10    月    7    日
                                 書記官  許瑞權


司法院資訊處製作；財團法人民間司法改革基金會備份。
